臺灣基隆地方法院民事判決　　　　　　　 93年度訴字第223號
原　　　告　戊○○
　　　　　　　　　　　　1樓
　　　　　　丁○○
　　　　　　　　　　　　1樓
前二人共同
訴訟代理人　己○○
原　　　告　壬○○
　　　　　　　　　　　　2樓
訴訟代理人　辛○○
原　　　告　丑○○○
訴訟代理人　寅○○
複　代理人　子○○
　　　　　　　　　　　　2樓
原　　　告　癸○○
前五人共同
訴訟代理人　劉興源律師
被　　　告　喜凱亞開發股份有限公司
法定代理人　乙○○
被　　　告　甲○○
　　　　　　　　　　　　樓
前二人共同
訴訟代理人　李振燦律師
被　　　告　東生營造有限公司
法定代理人　庚○○
被　　　告　陸益營造有限公司
法定代理人　丙○○
前二人共同
訴訟代理人　楊嘉中律師
上列當事人間請求侵權行為損害賠償事件，本院於民國94年5 月
3 日言詞辯論終結，判決如下：
    主  文
被告喜凱雅開發股份有限公司、甲○○、東生營造有限公司應連
帶給付原告戊○○新台幣壹拾柒萬參仟捌佰元，原告壬○○新台
幣壹拾肆萬肆仟肆百元、原告丁○○新台幣貳拾參萬貳仟貳佰元
、原告丑○○○新台幣貳拾柒萬玖仟貳佰元、原告癸○○新台幣
參拾貳萬壹仟陸佰元，及被告喜凱雅開發股份有限公司自民國九
十三年五月七日起、被告甲○○、東生營造有限公司自民國九十
三年十二月二十三日起均至清償日止，按週年利率百分之五計算
之利息。
原告其餘之訴駁回。
訴訟費用由被告連帶負擔十分之四，餘由原告負擔。
本判決第一項於原告戊○○以新台幣陸萬元，原告壬○○以新台
幣伍萬元，原告丁○○以新台幣捌萬元，原告丑○○○以新台幣
玖萬伍仟元，原告癸○○以新台幣壹拾壹萬元分別供擔保後，得
為假執行。被告於假執行程序實施前分別以新台幣壹拾柒萬參仟
捌佰元、新台幣壹拾肆萬肆仟肆百元、新台幣貳拾參萬貳仟貳佰
元、新台幣貳拾柒萬玖仟貳佰元、新台幣參拾貳萬壹仟陸佰元為
原告戊○○、壬○○、丁○○、丑○○○、癸○○預供擔保，均
免為假執行。
原告其餘假執行之聲請駁回。
    事　實
甲、原告方面：
  一、聲明：
    （一）被告應連帶給付原告戊○○新台幣（下同）454500元
          ，及自起訴狀繕本送達翌日起至清償日止，按週年利
          率百分之五計算之利息。
    （二）被告應連帶給付原告壬○○381000元，及自起訴狀繕
          本送達翌日起至清償日止，按週年利率百分之五計算
          之利息。
    （三）被告應連帶給付原告丁○○540500元，及自起訴狀繕
          本送達翌日起至清償日止，按週年利率百分之五計算
          之利息。
    （四）被告應連帶給付原告郭秀鳳698000元，及自起訴狀繕
          本送達翌日起至清償日止，按週年利率百分之五計算
          之利息。
    （五）被告應連帶給付原告癸○○804000元，及自起訴狀繕
          本送達翌日起至清償日止，按週年利率百分之五計算
          之利息。
    （六）訴訟費用由被告負擔。
    （七）原告願預供擔保，請准宣告假執行。
  二、陳述：
    （一）原告等所有門牌號碼分別為台北縣萬里鄉○○村○○
          路150 號、150 之1 號1 樓、150 之1 號2 樓、150
          之2 號1 樓及190 號等5 間房屋（下稱系爭房屋），
          因被告喜凱雅開發股份有限公司（下稱喜凱雅公司）
          於民國89年11月間委託東生營造有限公司（下稱東生
          公司）在萬里鄉○○段665 、666 地號土地上興建萬
          里溫泉會館第1 期工程（下稱系爭工程），並由被告
          陸益營造有限公司（下稱陸益公司）擔任東生公司之
          連帶保證人。由於東生公司施工時開挖地基及喜凱雅
          公司鑿井抽取地下溫泉水等工程未做好防護措施，致
          使系爭房屋之地基下陷、傾斜，造成樑柱、地板、牆
          壁等發生嚴重龜裂現象，損及房屋結構。雖經原告等
          多次向喜凱雅公司及施工單位請求採取防護措施，被
          告等均置之不理。
    （二）另被告喜凱雅公司又以被告甲○○之名義購買坐落台
          北縣萬里鄉○○段788 地號土地，興建鋼筋混凝土造
          1 、2 層農舍（即喜凱雅溫泉酒店第2 期工程，下稱
          系爭第2 期工程）。於92年3 月21日領得使用執照後
          ，併同第1 期主體工程作為喜凱雅溫泉酒店之會議休
          閒中心，其鑿井工程仍在系爭房屋後方進行，繼續侵
          害系爭房屋地基之行為。
    （三）原告乃委託「台灣省結構工程技師公會」（下稱台灣
          省技師公會）就系爭房屋之損害進行鑑定。經鑑定結
          果認為系爭房屋之損害修復費用為575600元，應由被
          告負損害賠償責任。惟上開鑑定未將週邊裝潢設備及
          原告在修復期間另行租屋居住之租金等費用並系爭房
          屋因受損而減損之價值列入，實際上原告等所受損害
          ，應以社會上通常鄰損事件之標準即上開鑑定評估之
          修復費用5 倍計算即0000000 元。
    （四）被告等進行系爭工程之施工，忽視建築法第69條之規
          定，未做好防護鄰接建築物傾斜或倒壞之措施，導致
          系爭房屋受有損害，自應依民法第184 條之規定，連
          帶負損害賠償責任。
  三、證據：提出台灣省結構工程技師公會鑑定報告、函、律師
      函、地質調查及分析報告、會勘紀錄、建物登記謄本、公
      司基本資料查詢及照片等為證。
乙、被告喜凱雅公司、甲○○方面：
  一、聲明：
    （一）原告之訴及假執行之聲請均駁回。
    （二）訴訟費用由原告負擔。
    （三）如受不利之判決，願供擔保請准免為假執行。
  二、陳述：
    （一）依第一份結構鑑定報告書之鑑定結果，就標的物現況
          安全性評估所載，標的物並無傾斜不良情形。另比較
          台灣省技師公會於91年2 月所測之傾斜觀測值與89年
          1 月台北市結構技師工會（下稱台北市技師公會）鑑
          定所測之成果，二者觀測值差異不大，顯示標的物經
          二年來，其立面傾斜情形趨於穩定狀態。
　  （二）系爭房屋皆屬屋齡20年以上之老舊建築，在使用多年
          後，因日積月累風吹雨淋，產生自然之損耗及老化現
          象，乃屬事理之常。進行第一次結構鑑定時，距離89
          年進行現況鑑定時僅時隔2 年，而進行第二次結構鑑
          定時已時隔四年，損耗及老化現象持續進行且91.03.
          21後，又發生三三一大地震。另系爭房屋本身有海砂
          屋跡象，且系爭房屋之頂樓均有違法加建情事，均足
        以影響房屋之現狀。然第二份結構鑑定報告書中卻隻
    　  　字未提，其鑑定結果顯與事實不符。
　　（三）前述第一份結構鑑定報告書已明確載明其立面傾斜情
          形趨於穩定狀態，且其觀測數值亦與現況鑑定案鑑定
          報告書大抵相仿，並無損害擴大之現象，足證系爭建
          物之傾斜、毀損，應與溫泉酒店之興建工程無關。
  （四）溫泉酒店之鑿井工程，不足以影響鄰近建物之安危，
          蓋按地質、水質之鑽孔探測暨鑿井工程係以鑽機之
          鑽頭以旋轉方式予以鑽掘，而僅於基地中間鑽鑿出直
          徑約十五公分之水井，應無造成地基下陷，鄰房傾斜
          之虞。縱認系爭房屋之傾斜、毀損全係因可歸責於被
          告之事由所致，然原告所主張之損害賠償金額亦顯然
          過高，且屬無據。
  　（五）查系爭溫泉酒店於90年11月間即已全部完工，並於同
          年12月5 日取得使用執照，足證原告最遲於被告取得
          使用執照前，即已確知損害之存在暨賠償義務人為何
          人，故是項損害賠償請求權至遲應於92年12月5 日即
          屆滿2 年。原告既遲至93年4 月27日才提起本件訴訟
          ，其請求權已罹於時效，被告自得為拒絕給付之抗辯
          。
    （六）被告喜凱亞公司所興建之溫泉酒店於90年12月5 日前
          即已全部完工，並取得使用執照，而被告甲○○起造
          之農舍部分，係遲至92年3 月21日才取得建照執照，
          前開二項工程本無連續性可言。尤以二項工程之起造
          人復不相同，故原告聲稱農舍部份為喜凱亞溫泉酒店
          之二期工程云云，並非屬實。農舍部份既非喜凱亞溫
          泉酒店之二期工程，無論共同被告喜凱亞公司興建溫
          泉酒店，是否造成系爭房屋之毀損，洵與被告甲○○
          無涉。原告主張被告甲○○就共同被告喜凱亞公司興
          建溫泉酒店，造成系爭房屋毀損之侵權行為，應負連
          帶賠償責任云云，即屬無據。
  三、證據：提出使用執照、鑑定報告書、地籍圖、工程合約書
      、建造執照、台灣區營造工程工業同業工會資料、溫泉生
      產井鑽探工程合約書等為證。
丙、被告東生公司、陸益公司方面：
  一、聲明：
    （一）原告之訴及假執行之聲請均駁回。
    （二）訴訟費用由原告負擔。
    （三）如受不利之判決，願供擔保請准免為假執行。
  二、陳述：
    （一）被告東生公司僅營造原告所稱之第一期工程，至於第
          二期工程繼續鑿井抽取地下溫泉及開挖地基等，均與
          東生公司、陸益公司無關。
　  （二）系爭房屋皆屬屋齡20年以上之老舊建築及海砂屋，且
          其破裂處零星散亂，並非施工不當而造成一字型龜裂
          。又系爭房屋僅數塊磁磚破裂，明顯係因地震天災或
          時間久遠所造成，並非被告公司施工所致。
  　（三）系爭溫泉酒店於90年11月間即已全部完工，並於同年
          12月5 日取得使用執照，足證原告最遲於喜凱雅公司
          取得使用執照前，即已確知損害之存在暨賠償義務人
          為何人，故是項損害賠償請求權已罹於時效，被告自
          得為拒絕給付之抗辯。
丁、本院依職權履勘系爭房屋現場。
    理　由
一、程序方面：
    被告癸○○經合法通知，未於最後言詞辯論其日到場，查無
    民事訴訟法第386 條各款所列情形，爰依被告之聲請，由其
    一造辯論而為判決。
二、原告起訴主張被告喜凱雅公司於89年11月間委託被告東生公
    司興建萬里溫泉會館，被告陸益公司則為東生公司之保證人
    。嗣又以被告甲○○之名義興建喜凱雅溫泉酒店，因開挖地
    基鑿取地下溫泉，未做好防護措施，使渠等所有之系爭房屋
    地基下陷、傾斜，樑柱、地板及牆壁龜裂，嚴重受損。原告
    等所受損害，係被告等之不法過失行為所致，原告自得依法
    請求被告等連帶賠償損害等語。
三、被告喜凱雅公司、甲○○以第一份結構鑑定報告書之鑑定結
    果，系爭房屋並無傾斜不良情形，且系爭房屋皆屬屋齡20
    年以上之老舊建築，原告不能舉證系爭房屋之毀損，係被告
    施工所致。又系爭溫泉酒店於90年11月間即已全部完工，並
    於同年12月5 日取得使用執照，原告最遲於被告取得使用執
    照前，即已確知損害之存在暨賠償義務人為何人，原告遲至
    93年4 月27日才提起本件訴訟，其請求權已罹於時效而消滅
    等語，資為抗辯。
四、被告東生公司、陸益公司則以東生公司僅營造系爭工程，至
    於系爭第二期工程繼續鑿井抽取地下溫泉及開挖地基等，均
    與東生公司、陸益公司無關。而系爭房屋皆屬屋齡20年以上
    之老舊建築及海砂屋，且其破裂處零星散亂，並非施工不當
    而造成一字型龜裂。又系爭房屋僅數塊磁磚破裂，明顯係因
    地震天災或時間久遠所造成，並非被告公司施工所致。另並
    提出時效抗辯。
五、台灣省技師公會於91年2 月28日至3 月21日就系爭房屋所作
    第一次鑑定結果，認為系爭房屋主要裂損為頂版部分保護層
    剝落，鋼筋外露銹蝕嚴重，樑多處水平裂縫及柱垂直裂縫，
    另牆亦有多處裂縫及地坪磁磚裂縫。系爭房屋並無傾斜不良
    情形，與89年1 月台北市技師公會所測之成果，二者觀測值
    差異不大，顯示系爭房屋經2 年來，其立面傾斜情形趨於穩
    定狀態。該公會復於92年9 月5 日至12月3 日就系爭房屋之
    損壞狀況作第二次鑑定，結果認為：
    （一）150 號：
          A 牆壁：外牆與鄰棟間開裂約15.0mm，多處牆壁有水
          平垂直及斜裂縫，最大裂縫寬度約4.0mm ，一處牆磁
          磚脫落，一處牆間分離，裂縫寬度約5.0mm ，一處牆
          有滲水現象及油漆剝落。
          B 頂版：一處頂版有滲水現象，二處頂版有裂縫，最
          大裂縫寬約0.5mm ，一處頂版與牆頂有脫離現象，裂
          縫寬約3.0mm 。
          C 地坪：多處地坪有裂縫，最大裂縫寬約1.0mm。
          D 樑：一處樑有滲水現象，一處樑有2 條垂直裂縫，
          最大裂縫寬約0.7mm 。
    （二）150 之1 號1 樓A 牆壁：多處牆壁有水平、垂直裂縫
          ，最大裂縫寬度約8.0mm ，多處牆有油漆剝落現象。
          B 頂版：一處頂版有裂縫，裂縫寬約2.0mm ，二處頂
          版有滲水現象及油漆剝落。
          C 地坪：多處地坪有裂縫，最大裂縫寬約2.0mm。
          D 樑：一處樑有滲水現象、油漆剝落及凸起破損，二
          處樑有水平裂縫，最大裂縫寬約2.0mm 。
    （三）150 之1 號2 樓A 牆壁：二處牆壁有斜裂縫，最大裂
          縫寬度約0.2mm ，一處牆磁磚破損。
          B 頂版：一處頂版有油漆剝落現象及3 條裂縫，最大
          裂縫寬約8.0mm ，二處頂版有滲水現象。
          C 地坪：多處地坪有裂縫，最大裂縫寬約1.0mm。
          D 樑：二處樑有水平裂縫，最大裂縫寬約2.5mm。
          E 柱：二處柱有垂直裂縫，最大裂縫寬約3.0mm。
          F 其他：一處門開關不易，一處門框分離。
    （四）150 之2 號1 樓A 牆壁：多處牆壁有水平、垂直及斜
          裂縫，最大裂縫寬度約1.0mm ，多處牆有滲水現象及
          油漆剝落。
          B 頂版：二處頂版有滲水現象及油漆剝落。
          C 地坪：多處地坪有裂縫，最大裂縫寬約1.0mm。
          D 樑：多處樑有水平、垂直及斜裂縫，最大裂縫寬約
          0.8mm ，一處樑有滲水現象及油漆剝落。
          E 柱：二處柱磁磚剝落。
          F 其他：二處門框脫離。
    （五）190 號A 牆壁：外牆與鄰房間脫開約10.0mm，多處牆
          壁有水平、垂直、不規則及斜裂縫，最大裂縫寬度約
          8.0mm ，多處牆磁磚破損及有滲水現象，一處牆粉刷
          層剝落。
          B 頂版：一處頂版破損。
          C 地坪：多處地坪有裂縫，最大裂縫寬約2.0mm。
          D 樑：一處樑有縱向裂縫，裂縫寬約5.0mm。
          E 柱：露台柱與鄰房間開裂，裂縫寬約2.0mm。
    （六）150 之1 號、150 之2 號一、二樓樓梯間A 牆壁：多
          處牆壁有垂直、不規則裂縫，最大裂縫寬度約0.7mm
          ，一處牆有滲水現象及油漆剝落。
          B 柱：一處柱有斜裂縫，裂縫寬約2.5mm。
    綜上所述及與前二次鑑定報告內容比對之結果，標的物之裂
    損情況有新增或擴大現象，且由裂損型態及測量成果分析研
    判，大鵬段666 地號鑿井工程及第一期萬里會館新建工程施
    工，對於標的物大部分損害有相當大之影響，其餘工程則影
    響較小。但前述施工對於標的物部分疑似氯離子造成之損害
    現象。如版鋼筋混凝土保護層剝落及鋼筋銹蝕等現象無直接
    之影響。
六、查萬里鄉○○段666 地號土地之鑿井工程於88年9 月18日進
    行開鑽，89年1 月28日完工。89年11月27日喜凱雅溫泉酒店
    新建工程開始施工，於90年12月5 日取得使用執照等情，為
    被告自承在卷（見93年5 月18日被告喜凱雅公司答辯狀），
    且有使用執照、鑑定報告書、工程合約書、建造執照等在卷
    可稽。而系爭第2 期工程之鑿井工程亦於92年3 月起持續進
    行，系爭工程位於系爭房屋西北側，系爭第2 期工程位於系
    爭房屋西南側，各該工程均在基地內各鑿一地下水井。又系
    爭房屋受有如前所述之損害，除有前述鑑定報告在卷足憑外
    ，並經本院於94年1 月5 日前往現場履勘查證屬實，有勘驗
    筆錄及照片等附卷可證。足證系爭工程及系爭第2 期工程先
    後施工，使系爭房屋受有損害無疑。雖台灣省技師公會第一
    次鑑定報告認為系爭房屋與台北市技師公會鑑定時比較，並
    無傾斜不良情形。然第一次鑑定係系爭工程施工後不久，系
    爭房屋受損情況尚未明顯。嗣系爭第2 期工程施工之後，系
    爭房屋之受損情況則顯而易見，並較之前有新增及擴大情形
    ，是前後系爭工程均為造成系爭房屋受損之原因。被告等抗
    辯稱系爭房屋之受損，並非系爭工程所導致云云，不足採信
    。
七、查土地所有人開掘土地或為建築時，不得因此使鄰地之地基
    動搖或發生危險，或使鄰地之工作物受其損害，民法第794
    有明文，此係保護他人. 維持社會公益之規定，定作人違反
    此項規定者，應推定其於定作或指示有過失。喜凱雅公司就
    系爭工程，雖委由東生公司承攬建造，惟定作人依法令負有
    為特定事項之義務，而使他人代為該事項時，定作人就該他
    人之過失或不適當之履行，仍應負其全責，不得因該他人代
    為履行而免其義務，依台灣省技師公會鑑定結果，喜凱雅公
    司興建萬里會館與喜凱雅溫泉酒店之初，並未就鄰近房屋之
    建築狀況，採取進一步之安全措施，無視系爭房屋係建於20
    年以上，略有震動，將生損害之事實，竟採施打錘擊式PC樁
    共37支施工法施工，打樁時震動地下泥土，可能危及鄰屋，
    竟不為防範，猶令承攬人東生公司施工，致生損害於系爭房
    屋，其設計之有欠缺，已極明顯，自應負侵權行為責任。東
    生公司承攬系爭工程，於89年11月27日申報開工後，未參考
    富國技術工程股份有限公司於88年6 月所作基地地質調查及
    分析報告，其中關於地下室開挖全區以密接式排樁配合水平
    內支撐作為擋土、支撐方式，並於基地北側開挖西與系爭房
    屋基礎間施作微型樁以保護系爭房屋，猶貿然採取施打錘擊
    式PC樁共37支施工法施工，致系爭房屋基地下陷，房屋龜裂
    ，顯有未依指示施工之錯誤，亦難辭過失之咎。喜凱雅公司
    與東生公司及被告甲○○對系爭房屋損害之發生，有共同過
    失，應負連帶賠償責任。
八、按損害賠償方法，除法律另有規定或契約另有訂定外，固應
    回復他方損害發生前之原狀。但應回復原狀，如經債權人定
    相當期限催告後，逾期不為回復時，債權人得請求以金錢賠
    償其損害，民法第213 條第1 項、第214 條定有明文。原告
    等於房屋受損後，曾多次催告喜凱雅公司修復其損害，有律
    師催告函在卷可稽，且喜凱雅公司等對彼等迄未為修復之事
    實，亦不爭執，則原告等請求以金錢賠償其所受損害，自無
    不合。又民法第196 條規定不法毀損他人之物者，應向被害
    人賠償其物因毀損所減少之價額，乃係為保護被害人之利益
    而特設之規定，並不排除民法第213 條回復原狀規定之適用
    。雖系爭房屋業經原告等自行修復部分，此經本院履勘現場
    查明無誤，然依台灣省技師公會鑑定結果，認為系爭房屋全
    部修復費用為加投路150 號：139600元、150 之1 號：
    78900 元、150 之1 號2 樓：64200 元、150 之2 號1 樓：
    108100元、190 號：160800元、150 之1 號與150 之2 號一
    、二樓樓梯間：24000 元（見卷附台灣省技師公會93年1 月
    5 日函）。上開損失雖未加入全面換新之費用及修繕期間原
    告在外租賃房屋暫住之費用，然全面換新必須扣除折舊，此
    部分費用，自無需加入損害賠償金額內計算。至原告等於房
    屋修繕期間必須在外暫住之房屋租賃費用，則屬必須之支出
    。本院審酌系爭房屋所在地之經濟環境、位置等因素，認為
    系爭房屋之損害修復費用連同租屋暫住費用，以修復費用之
    2 倍計算為恰當，原告在此範圍內之請求為有理由，逾此範
    圍之請求則屬不應准許。至被告等抗辯稱原告等之損害賠償
    請求權業已罹於時效而消滅乙節。查被告喜凱雅公司所興建
    之喜凱雅溫泉酒店雖於90年12月5 日完工並取得使用執照，
    然仍於92年間繼續施工興建系爭第2 期工程，作為酒店之休
    閒會議中心。原告於92年9 月5 日委託台灣省技師公會進行
    鑑定後，始知損害之存在及賠償義務人，並於93年4 月27日
    提起本件訴訟，有鑑定報告書、律師函及起訴狀在卷可證，
    是原告等之損害賠償請求權並未逾2 年之消滅時效期間，被
    告此部分抗辯亦非可採。
九、另被告陸益公司雖係喜凱雅公司與東生公司間關於系爭工程
    合約之保證人，然其所保證者為東生公司對喜凱雅公司依合
    約應履行之義務，並非就東生公司損害他人之損害賠償負保
    證責任，此觀卷附工程合約書自明。原告等請求被告陸益公
    司與其餘被告連帶負損害賠償責任，於法顯無依據，原告等
    此部分請求亦不應准許。
十、綜據上述，原告戊○○、壬○○、丁○○、丑○○○、癸○○分別請求被告喜凱雅公司、甲○○、東生公司連帶賠償
    173800元、144400元、232200元、279200元、321600元（
    150 之1 號與150 之2 號一、二樓樓梯間損害部分應賠償之
    48000 元，應由原告戊○○、壬○○、丁○○分別按三分之
    一比例，即各16000 元分配受領）及該部分金額自起訴狀繕
    本送達被告之翌日即（喜凱雅公司自93年5 月7 日起、甲○○、東生公司自93年12月23日起）均至清償日止，按週年利
    率百分之五計算之利息範圍內，應予准許，其餘請求，為無
    理由，應予駁回。
十一、兩造均陳明願供擔保，請准或免為假執行之宣告，就原告
      勝訴部分，經核並無不合，爰酌定相當擔保金額分別准許
      之。至原告敗訴部分，其假執行之聲請，已失所附麗，應
      併予駁回。
十二、本件判決之基礎事證已臻明確，兩造其餘之攻擊、防禦方
      法及舉證，核與判決結果無影響，爰不一一予以論列，併
      此敘明。
據上論結，本件原告之訴為一部有理由，一部無理由，依民事訴
訟法第385 條第1 項、第79條、第85條第2 項、第390 條第2 項
、第392 條，判決如主文。
中　　華　　民　　國　　94　　年　　5 　 月     26    日
                  臺灣基隆地方法院民事庭
                      法　官　陳培仁
以上正本係照原本作成。
對於本件判決如有不服，應於收受送達後二十日內向本院提出上
訴書狀，敘述上訴之理由，上訴於臺灣高等法院，並按他造當事
人之人數附具繕本。
中　　華　　民　　國　　94　　年　　5 　　月　　26　　日
                      書記官  賴敏慧
